臺灣高等法院刑事判決
111年度上易字第611號
上  訴  人  臺灣基隆地方檢察署檢察官
被      告  謝俊彥



上列上訴人因被告詐欺等案件，不服臺灣基隆地方法院110年度
易字第105號，中華民國111年2月23日第一審判決（起訴案號：
臺灣基隆地方檢察署109年度偵緝字第295、386號），提起上訴
，本院判決如下：
    主  文
原判決關於被訴詐欺張○娟（即原判決事實一㈡）部分暨定應執行
刑部分均撤銷。
謝俊彥犯行使偽造私文書罪，處有期徒刑貳年陸月。如附表編號
3應沒收之物欄所示之偽造署押、印文均沒收。未扣案之犯罪所
得新臺幣貳佰玖拾伍萬伍仟柒佰貳拾參元沒收，於全部或一部不
能沒收或不宜執行沒收時，追徵其價額。
    事  實
一、謝俊彥意圖為自己不法之所有，基於詐欺取財之犯意，於10
    7年6月間，在○○市○鎮區○○路00○0號，佯與張○娟交往，謊稱
    ：為準備結婚，需先以現有房屋向銀行抵押貸款，用此資金
    購買新屋云云，使張○娟誤信為真，而陷入錯誤，提供其所
    有之車號000-0000自小客車、○○市○○區○○路0段000號00樓房
    地（坐落桃園市○○區0000地號、建號○○市○○區○○段00000○00
    000號，下簡稱系爭房地）向○○股份有限公司、吳○明辦理貸
    款，交付玉山銀行帳戶（帳號：0000-000-000000）存摺印
    章供謝俊彥提領款項。期間謝俊彥為取信張○娟系爭房地業
    已抵押取款、購得新屋，更在土地房屋買賣契約書騎縫、刪
    改處、出賣人欄、介紹人欄偽造「○○建設王○宗」、「王○宗
    」、「許○卿」之署押、印文（詳如附表編號3應沒收之物欄
    所示），偽造私文書「土地房屋買賣契約書」後拍照為影像
    檔，於107年11月3日下午8時30分許，以通訊軟體LINE傳送
    行使上開照片影像檔電磁紀錄予張○娟，佯以表示「107年8
    月23日張○娟為買受人、謝俊卿為介紹人、○○建設王○宗為出
    賣人，以價金6,755萬元購買臺北市○○區○○路00號3樓含平面
    三車位（臺北市○○段○○段000地號）」之意思（詳如附表編
    號3），足以生損害於○○建設王○宗、許○卿、張○娟，而共取
    得新臺幣（下同）299萬6,939元（詳如附表編號1、2、4所
    示）。嗣謝俊彥各繳交一期車貸1萬5,611元及房貸2萬5,605
    元後，旋不知去向，張○娟始知受騙。
二、案經張○娟訴由桃園市政府警察局中壢分局報告臺灣桃園地
    方檢察署檢察官呈請臺灣高等法院檢察署檢察長令轉臺灣基
    隆地方檢察署檢察官偵查起訴。
    理  由
壹、程序方面
一、本院審理範圍
  ㈠按刑事訴訟法第348條規定：（第1項）上訴得對於判決之一
    部為之。（第2項）對於判決之一部上訴者，其有關係之部
    分，視為亦已上訴。但有關係之部分為無罪、免訴或不受理
    者，不在此限。（第3項）上訴得明示僅就判決之刑、沒收
    或保安處分一部為之。
  ㈡查檢察官於上訴書中僅就被告謝俊彥被訴詐欺張○娟（即原判
    決事實一㈡）部分提出其上訴之理由，又於本院準備程序、
    審理時均言明僅就被告謝俊彥被訴詐欺張○娟（即原判決事
    實一㈡）部分提起上訴（見本院卷第118-119、157頁），則
    本件上訴範圍只限於被告謝俊彥被訴詐欺張○娟（即原判決
    事實一㈡）之犯罪事實、論罪、量刑部分及沒收，核先敘明
    。
二、證據能力
　㈠按被告以外之人於審判外之言詞或書面陳述，除法律有規定
    者外，不得作為證據，刑事訴訟法第159條第1項定有明文。
    又被告以外之人於審判外之陳述，雖不符刑事訴訟法第159
    條之1至第159條之4之規定，而經當事人於審判程序同意作
    為證據，法院審酌該言詞陳述或書面陳述作成時之情況，認
    為適當者，亦得為證據；當事人、代理人或辯護人於法院調
    查證據時，知有同法第159條第1項不得為證據之情形，而未
    於言詞辯論終結前聲明異議者，視為有前項之同意，刑事訴
    訟法第159條之5亦定有明文。本判決下列所引被告以外之人
    於審判外之各項供述證據，檢察官、被告均未爭執其證據能
    力，且於言詞辯論終結前亦未聲明異議，本院審酌各該證據
    作成時之情況，並無不當之情形，認以之作為證據應屬適當
    ，爰依刑事訴訟法第159條之5第2項規定，自得為本件之證
    據。
　㈡其餘資以認定本案犯罪事實之非供述證據（詳後述），亦查
    無違反法定程序取得之情形，依刑事訴訟法第158條之4反面
    規定，應具證據能力。
貳、實體方面
一、認定事實依憑之證據及理由：訊據被告就於前揭時地，取得
    張○娟所有之車號000-0000自小客車、系爭房地資料及玉山
    銀行帳戶（帳號：0000-000-000000）存摺印章資料，持以
    貸款後並將款項522,494元、1,402,645元、1,071,800元提
    領一空，又偽造「○○建設王○宗」、「王○宗」、「許○卿」
    之署押、印文，偽造「土地房屋買賣契約書」後拍照，以通
    訊軟體LINE傳送行使予張○娟，佯稱業已將款項以張○娟名義
    購買房地等事實，於本院調查、審理時均自白不諱（見本院
    卷第119、157、162-163頁），且：
　㈠核與張○娟證述情節相符（見偵字11406卷第15-18、84-85頁
    、易字卷第279、285、332-333、378-380、387、420頁）。
　㈡此外並有張○娟玉山銀行活期儲蓄存款存摺及內頁（帳號：00
    00-000-000000）、存戶交易明細、LINE通訊軟體內容擷圖
    、0000000000手機簡訊擷圖（見偵字11406卷第23-59頁）、
    桃園市中壢地政事務所111年8月17日中地登字第1110013799
    號函暨附件土地建物異動清冊（見本院卷第95-108頁）在卷
    可稽。
　㈢是依上開證人指述內容及卷附之各項文書、證物等補強證據
    已足資擔保被告於本院調查、審理中所為之上開任意性自白
    之真實性，按據刑事訴訟法第156條之規定，自得據被告前
    開任意性自白及各該補強證據，採信被告任意、真實之自白
    ，認本件事證明確，被告犯行洵堪認定，應予依法論科。
二、論罪
  ㈠按刑法之偽造署押罪，係指行為人單純冒用本人名義在文件
    上簽名或劃押（包括以他人之名義按捺指印之情形），非僅
    供識別人稱之用者而言。準此，倘若行為人簽署其姓名或畫
    押，藉以表彰行為人承認所簽署文書之效力，單純作為人格
    同一性之證明，即係刑法所稱之「署押」；如自形式上整體
    觀察或依習慣或特約，非僅單純作為人格同一性之證明，尚
    有表現「足以證明法律上之權利義務或事實，或足以產生法
    律上權利義務關係或事實」之意思表示，亦即具有法律效果
    之意思表示者，即應該當刑法上之「私文書」。次按錄音、
    錄影或電磁紀錄，藉機器或電腦之處理所顯示之聲音、影像
    或符號，足以為表示其用意之證明者，以文書論，刑法第22
    0條第2項定有明文。而所謂電磁紀錄，係指以電子、磁性或
    其他無法以人之知覺直接認識之方式所製成之紀錄，而供電
    腦處理之用者而言。經查，被告為佯稱業已提領貸款以張○
    娟名義購買房地，未經真正名義人同意授權，在如附表編號
    3所示私文書上，偽造真正名義人之署名，藉以表示簽名人
    業已收受買賣價金、買賣房地之證明，具有刑法第210條私
    文書之性質；而被告復將上開偽造之私文書翻攝為影像檔電
    磁紀錄，顯示此等足以為表示其用意之證明，依刑法第220
    條第2項之規定，自應以文書論。
  ㈡核被告之行為，係犯刑法第216條、第220條第2項、第210條
    之行使偽造準私文書罪、刑法第339條第1項之詐欺取財罪。
  ㈢按刑法上之接續犯，乃係數行為於同時同地或密切接近之時
    地實施，侵害同一之法益，各行為之獨立性極為薄弱，依一
    般社會健全觀念，在時間差距上，難以強行分開，在刑法評
    價上，以視為數個舉動之接續施行，合為包括之一行為予以
    評價，較為合理（最高法院86年度台上字第3295號判例意旨
    參照）。被告於附表編號1、2、4所示之時間、方法，佯以
    相同之詐術向同一被害人詐取財物之同一財產法益，各次行
    為之獨立性極為薄弱，依一般社會健全觀念，在時間差距上
    ，難以強行分開，應視為數個舉動之接續施行，構成接續犯
    ，應論以一罪即為已足，併以敘明。
  ㈣被告偽造署押為其偽造私文書之部分及階段行為，又偽造私
    文書、準私文書之低度行為，應為行使準私文書之高度行為
    所吸收，均不另論罪
  ㈤再被告為詐得款項，而行使上開偽造之準私文書，因行使偽
    造準私文書之行為本身，即係向張○娟施用詐術行為之一部
    ，應屬以一行為，同時觸犯行使偽造準私文書罪及詐欺取財
    罪數罪名，為想像競合犯，應依刑法第55條規定，從一重之
    行使偽造準私文書罪處斷（簡化判決主文部分，參司法院編
    印「刑事裁判主文格式參考手冊─刑法裁判主文」）。
  ㈥公訴意旨雖未敘及被告附表編號3所示行使偽造準私文書等事
    實，涉犯刑法第216條、第210條、第220條行使偽造準私文
    書罪之罪名，惟此部分與起訴部分有想像競合犯之裁判上一
    罪關係，業如上述，基於審判不可分之原則，為原起訴效力
    所及，且經本院告知此部分為審理之範圍、並經本院對被告
    踐行告知罪名之程序，無礙被告之攻擊、防禦，本院自應併
    予審究，併此敘明。
參、撤銷改判之理由及就上訴理由之論駁　　
一、原審以被告罪證明確，予以論罪科刑，固非無見。惟原審漏
    未審及附表編號3所示之事實，且誤認張○娟提供貸款之房地
    為「○○市○○區○○路00號0樓含平面三車位」，此部分認事用
    法顯有違誤。檢察官此部分之上訴為有理由。
二、至檢察官上訴意旨另以：被告多次隱瞞身分詐騙單身女性，
    騙財騙色，使被害人等人背負高利貸等行為，除失去感情，
    亦失去人生所有辛苦打拼之成果，被告惡性重大且對於刑罰
    之反應無感，不斷以重複之方式行騙；又被告所提之和解，
    均係假意賠償，並無任何實質上彌補被害人之行為，至今亦
    未賠償分文，犯後態度不佳，原審之量刑是否妥適，非無研
    求餘地云云。惟按刑事審判旨在實現刑罰權之分配的正義，
    故法院對有罪被告之科刑，應符合罪刑相當之原則，使輕重
    得宜，罰當其罪，以契合社會之法律感情，此所以刑法第57
    條明定科刑時應審酌一切情狀，尤應注意該條所列10款事項
    以為科刑輕重之標準，俾使法院就個案之量刑，能斟酌至當
    。至於量刑輕重，係屬事實審法院得依職權自由裁量之事項
    ，苟其量刑已以行為人之責任為基礎，並斟酌刑法第57條各
    款所列情狀，而未逾越法定刑度或有濫用權限情事，即不得
    任意指為違法（最高法院75年度台上字第7033號判例、103 
    年度台上字第36號判決意旨參照）。原審既於判決理由欄內
    詳予說明量刑基礎，且敘明係審酌被告素行、犯罪動機、手
    段、參與犯罪之情節與程度、造成之損害、己身所獲利益，
    及其自述之智識程度、目前從事工作、家庭經濟狀況等項情
    狀，顯已斟酌刑法第57條各款事由，更已說明被告尚未清償
    被害人等情，並基於刑罰目的性之考量、刑事政策之取向以
    及行為人刑罰感應力之衡量等因素而為刑之量定，且以行為
    人責任為基礎，未逾越法定刑度，亦無違背公平正義之精神
    ，客觀上不生量刑明顯失出失入之裁量權濫用情形，核屬法
    院量刑職權之適法行使，難認有何不當而構成應撤銷之事由
    可言，更無量刑過輕之情。檢察官上訴意旨就量刑部分所指
    情節，並無理由。
三、據上，檢察官上訴意旨就量刑之爭執雖無理由，然原判決此
    部分既有上開一所示檢察官上訴所指可議之處，即屬無可維
    持，應由本院將原判決關於被訴詐欺張○娟（即原判決事實
    一㈡）部分予以撤銷改判。其有關之合併定其應執行刑部分
    亦失所據，併予撤銷。　　
肆、本件撤銷後之科刑
    爰以行為人責任為基礎，審酌被告前自101年起，多次以單
    身詐騙女性，或以公司總監身分詐騙投資人，再以結婚、經
    營公司、投資等理由詐騙錢財、物品，被查獲後再以和解或
    調解方式以求輕判，迭經臺灣桃園地方法院105年度易字第3
    21號、本院106年度上易字第2543號、臺灣基隆地方法院107
    年度易字第313號、本院108年度上易字第469號、臺灣基隆
    地方法院109年度基簡字第1427號判決，此有前開判決、本
    院被告前科紀錄表附卷可佐，本件被告詐害張○娟之金額又
    逾百萬元之鉅，迄今尚有2,955,723元並未償還（詳下述本
    件撤銷後之沒收部分），足認被告處心積慮詐害他人財物對
    社會之危害性並未因先前之矯正而有所遷改，其犯前之素行
    已屬不善，犯後更不知醒悟，再三以身試法，並兼衡被告具
    有國中畢業之智識程度，與配偶、母親同住，先前以開大型
    吊車、維修手機為業，家境小康（見本院卷第163頁），且
    衡量被告其餘之犯罪動機、目的、犯罪時所受之刺激、犯罪
    之手段、被告之生活狀況、品行、智識程度、與被害人平日
    之關係、犯罪所生之危險或損害、犯罪後之態度等一切情狀
    ，判處如主文第2項所示之刑，以示懲儆。
伍、本件撤銷後之沒收
一、按偽造之印章、印文或署押，不問屬於犯人與否，沒收之，
    刑法第219條定有明文，該條文係採義務沒收主義，凡偽造
    之印章、印文或署押，不論是否屬於犯人所有，苟不能證明
    業已滅失，均應依法宣告沒收。而刑法第219條既為刑法普
    通沒收外之特別規定，自應優先適用刑法第219 條規定沒收
    。是附表編號3應沒收之物欄所示之偽造署押、印文，不問
    屬於被告與否，應依刑法第219條之規定宣告沒收。
二、按供犯罪所用、犯罪預備之物或犯罪所生之物，屬於犯罪行
    為人者，得沒收之。又宣告前二條之沒收或追徵，有過苛之
    虞、欠缺刑法上之重要性、犯罪所得價值低微，或為維持受
    宣告人生活條件之必要者，得不宣告或酌減之，刑法第38條
    第2項、第38條之2第2項分別定有明文。是：
　㈠又被告上開所偽造之「土地買賣契約書」影像檔電磁紀錄，
    雖係因犯罪所生之物或供犯罪所用之物，然因該電磁紀錄既
    非有形之實體物，並經被告傳送與他人而行使之，非屬被告
    所有之物，毋庸併予宣告沒收。
　㈡另未扣案之偽造私文書（不含偽造之署押部分），雖係被告
    所有因犯罪所生之物或供犯罪所用之物，然經本院審酌上開
    偽造之私文書不具經濟價值，且對照被告犯罪情節與本院量
    處如主文所示之刑，本案對該被告所有因犯罪所生之物或供
    犯罪所用之物，宣告沒收或追徵價額與否，已欠缺刑法上之
    重要性，為符合比例原則，兼顧訴訟經濟，爰依刑法第38條
    之2第2項規定，不予宣告沒收或追徵其價額。
三、按犯罪所得，屬於犯罪行為人者，沒收之；前二項之沒收，
    於全部或一部不能沒收或不宜執行沒收時，追徵其價額；又
    犯罪所得已實際合法發還被害人者，不予宣告沒收或追徵，
    刑法第38條之1第1項前段、第3項、第5項分別定有明文。未
    扣案之犯罪所得共計299萬6,939元（詳如附表編號1、2、4
    所示），並有張○娟玉山銀行帳戶（帳號：0000-000-000000
    ）存戶交易明細（見偵字11406卷第25頁）在卷可稽，張○娟
    陳稱：貸款遭提領後，被告僅有繳二期，一期車貸15,611元
    ，一期房貸25,605元，之後就沒再繳了等語（見偵字11406
    卷第84頁），是犯罪所得中：
　㈠已經代繳貸款、清償張○娟之15,611、25,605元部分，爰依刑
    法第38條之1第5項規定，不另宣告沒收。
　㈡迄未返還或賠償予張○娟之餘款2,955,723元，自應依刑法第3
    8條之1第1項、第3項規定宣告沒收，並於全部或一部不能沒
    收或不宜執行沒收時，追徵其價額。
　㈢雖張○娟陳稱：房屋經拍賣後損失額高達500萬元等情，然逾2
    99萬6,939元之數額並非被告因本件犯罪所得，是此部分之
    損失應另由民事損害賠償中請求，附此說明。
四、另原判決事實一㈠關於被訴詐欺沈英泉部分宣告沒收、追徵
    之未扣案犯罪所得137,500元，非屬本院所得審究之部分，
    併此敘明。
據上論斷，應依刑事訴訟法第369條第1項前段、第364條、第299
條第1項前段，判決如主文。
本案經檢察官林渝鈞提起公訴、提起上訴，檢察官陳慧玲到庭執
行職務。
中　　華　　民　　國　　111 　年　　10　　月　　20　　日
                  刑事第十一庭  審判長法　官  張江澤
                                      法　官  章曉文
                                      法　官  郭惠玲
以上正本證明與原本無異。
如不服本判決，應於收受送達後20日內向本院提出上訴書狀，其
未敘述上訴之理由者並得於提起上訴後20日內向本院補提理由書
（均須按他造當事人之人數附繕本）「切勿逕送上級法院」。
                                      書記官  湯郁琪
中　　華　　民　　國　　111 　年　　10　　月　　20　　日
　　　　　　　　　　　　　　　　　　　
　　　　　　　　　　　　　　　　　　　
附錄本案論罪科刑法條全文：
中華民國刑法第216條
行使第210條至第215條之文書者，依偽造、變造文書或登載不實
事項或使登載不實事項之規定處斷。
中華民國刑法第210條
偽造、變造私文書，足以生損害於公眾或他人者，處5年以下有
期徒刑。
中華民國刑法第220條
在紙上或物品上之文字、符號、圖畫、照像，依習慣或特約，足
以為表示其用意之證明者，關於本章及本章以外各罪，以文書論
。
錄音、錄影或電磁紀錄，藉機器或電腦之處理所顯示之聲音、影
像或符號，足以為表示其用意之證明者，亦同。

中華民國刑法第339條
意圖為自己或第三人不法之所有，以詐術使人將本人或第三人之
物交付者，處五年以下有期徒刑、拘役或科或併科五十萬元以下
罰金。
以前項方法得財產上不法之利益或使第三人得之者，亦同。
前二項之未遂犯罰之。　　
　　　　　　　　　
附表：
編號 日期 詐騙方法 應沒收之物 1 107年8月23日中午12時 謝俊彥詐稱：結婚須購買結婚必需品云云，使張○娟陷於錯誤，而交付存摺、印章，謝俊彥即將張○娟所有之車號000－0000號自小客車向裕融股份有限公司辦理貸款抵押，待款項522,494元於107年8月30日匯入張○娟玉山銀行帳戶（帳號：0000-000-000000）後，陸續於同日、翌日、9月11日、10月5日提領。 犯罪所得506,883元（522,494元扣除已繳交一期車貸款15,611元） 2 107年10月8日 謝俊彥詐稱：結婚須購買房子及家電用品云云，使張○娟陷於錯誤，同意謝俊彥將系爭房地向○○股份有限公司辦理貸款1,402,645元，並於107年10月9日匯入張○娟前開玉山銀行帳戶內，謝俊彥旋自107年10月9至11日提領。 犯罪所得1,377,040元（1,402,645元扣除已繳納一期貸款25,605元） 3 107年11月3日下午8時30分 謝俊彥在土地房屋買賣契約書騎縫、刪改處、出賣人欄、介紹人欄偽造「○○建設王○宗」、「王○宗」、「許○卿」之署押、印文（詳如右述），偽造私文書「土地房屋買賣契約書」後拍照為影像檔，於107年11月3日下午8時30分許，以通訊軟體LINE傳送行使上開照片影像檔電磁紀錄予張○娟，佯以表示「107年8月23日張○娟為買受人、許○卿為介紹人、○○建設王○宗為出賣人，以價金6,755萬元購買臺北市○○區○○路00號3樓含平面三車位（臺北市○○段○○段000地號）」之意思。足以生損害於○○建設王○宗、許○卿、張○娟。 （見偵字卷第39、40頁） 1.出賣人甲方欄「○○建設王○宗」簽名壹枚及「王○宗」印文壹枚 2.賣方簽收欄「王○宗」簽名、印文各壹枚 3.介紹人欄「許○卿」簽名、印文各壹枚 4.其餘騎縫、刪改處「王○宗」印文拾枚 5.騎縫處「許○卿」印文貳枚 4 107年11月8日 謝俊彥詐稱：結婚須購買房子及家電用品云云，使張○娟陷於錯誤，同意謝俊彥將系爭房地向吳○明辦理貸款1,071,800元，並於107年11月9日匯入張○娟前開玉山銀行帳戶內，謝俊彥旋自107年11月9日起迄19日提領一空。 犯罪所得1,071,800元